臺灣彰化地方法院民事判決　94年度訴字第420號
原　　　告　高雄銀行股份有限公司
法定代理人　丁○○
訴訟代理人　甲○○
被　　　告　乙○○
　　　　　　丙○○
上列當事人間請求撤銷贈與等事件，本院於94年7月29日言詞辯
論終結，判決如下：
    主  文
被告乙○○、丙○○就附表所示之不動產，於民國九十三年十月
一日所為之贈與債權行為，及於同年十月八日所為之所有權移轉
登記物權行為，均應予撤銷。
被告丙○○應將前項所示之不動產於民國九十三年十月八日經彰
化縣員林地政事務所以夫妻贈與為原因所為之所有權移轉登記予
以塗銷。
訴訟費用由被告負擔。
    事實及理由
一、原告起訴主張：訴外人美芝固熱電有限公司（下稱美芝固公
    司）於民國87 年5月20日，邀同被告乙○○為連帶保證人與
    原告訂立借貸契約，並陸續向原告借款共計新台幣（下同）
    5,000,000 元，然美芝固公司自87年10月21日起，即未依期
    履約繳納本息，依約喪失期限利益，尚積欠本金 4,000,000
    元及其利息、違約金等，嗣原告對美芝固公司、被告乙○○
    及其他連帶保證人分別向法院聲請核發支付命令及起訴，並
    經法院強制執行未獲清償。詎被告乙○○未免遭原告強制執
    行，竟於93年10月1日將其所有如附表所示之土地及建物各1
    筆（下稱系爭房地）辦理夫妻贈與予被告丙○○，並於同年
    10 月8日完成所有權移轉登記，致被告乙○○無足夠之資力
    及任何有價值且可供追償之財產清償債務，損及原告之債權
    ，爰依民法第244 條第1項、第4項規定提起本訴。並聲明：
    如主文所示。
二、被告乙○○、丙○○則均以：系爭房地本即屬原名黃敏修之
    被告丙○○所有，因被告丙○○身體狀況不佳，恐先被告乙
    ○○過世，始將系爭房地以夫妻贈與為原因，過戶予被告乙
    ○○暫時保管，雙方並約定待被告丙○○身體狀況好轉即應
    返還系爭房地，嗣被告丙○○身體狀況好轉，被告乙○○即
    依約將系爭房地返還予被告丙○○等語，資為抗辯。並聲明
    ：原告之訴駁回；訴訟費用由原告負擔。
三、得心證之理由：
（一）原告主張訴外人美芝固公司於87 年5月20日，邀同被告乙
      ○○為連帶保證人，陸續向原告借款共5,000,000 元，然
      美芝固公司自87年10月21日起，即未按時繳納本息，依約
      喪失期限利益，尚積欠本金4,000,000 元及其利息、違約
      金等，嗣原告對美芝固公司、被告乙○○及其他連帶保證
      人分別向法院聲請核發支付命令及起訴，並經法院強制執
      行未獲清償，及被告乙○○於93 年10月1日，將系爭房地
      以夫妻贈與為由，移轉登記予被告丙○○，並於同年10月
      8 日完成登記等情，業據其提出借據、本票、約定書、保
      證書、本院88年度促字第3144號、台灣高雄地方法院88年
      度促字第10369 號支付命令、台灣高雄地方法院88年度訴
      字第1784號民事判決及其確定證明書、債權憑證、土地登
      記謄本、建物登記謄本等件為證，且為被告所不爭執，足
      認原告此部分之主張洵屬真正。
（二）按債務人所為之無償行為，有害及債權者，債權人得聲請
      法院撤銷之。債權人依該項之規定聲請法院撤銷時，得並
      聲請命受益人或轉得人回復原狀。民法第244條第1項、第
      4 項前段分別定有明文。又按債權人之債權，因債務人之
      行為，致有履行不能或困難之情形者，即應認為有損害於
      債權人之權利，應不以債務人因其行為致陷於無資力為限
      （最高法院45年度台上字第1316號判例意旨參照）。至於
      債務人之法律行為除有特別規定外，無論債權行為抑為物
      權行為，均非所問（最高法院42 年度台上字第323號判例
      、48年度台上字第1750號判決意旨參照）。是以，撤銷債
      務人所為之無償行為者，祇須具備(一)為債務人所為之無償
      法律行為。(二)其無償法律行為有害於債權人。(三)其法律行
      為係以財產權為目的，即為已足。本件原告主張被告乙○
      ○未免遭原告強制執行，即將系爭房地辦理夫妻贈與予被
      告丙○○，而被告乙○○已無資力清償債務，致原告債權
      受損等語，被告否認之，並以上開情詞置辯。是本件應審
      究者，為(一)被告乙○○將系爭房地贈與被告丙○○時，原
      告之債權是否已存在？(二)被告乙○○將系爭房地贈與被告
      丙○○之行為，是否有害及原告之債權？(三)原告行使本件
      撤銷權，可否達保全債權之目的，有其實益？茲分論如下
      ：
    (一)經查：美芝固公司向原告借款共5,000,000 元，自87年10
      月21日起，即未按時繳納本息，依約喪失期限利益，尚積
      欠本金4,000,000 元及其利息、違約金等，被告乙○○為
      其連帶保證人等情，為兩造所不爭執，業如前述，則被告
      乙○○就美芝固公司積欠原告之本金4,000,000 元及其利
      息、違約金，即應與美芝固公司及其他連帶保證人負連帶
      給付之責，是被告乙○○於93年10月1日（同月8日完成移
      轉登記）將系爭房地贈與被告丙○○時，原告之債權早已
      存在，堪屬無疑。
    (二)另查：系爭房地原係原名黃敏修之被告丙○○於68年11月
      5 日因買賣取得所有權，嗣於91年10月17日，以夫妻贈與
      為原因，移轉登記予被告乙○○所有，又於93 年10月8日
      以夫妻贈與為原因，移轉登記予被告丙○○所有一節，有
      異動索引、建物登記謄本、土地登記謄本、土地登記簿謄
      本、建築改良物登記簿謄本、戶籍謄本等件附卷可稽，且
      為兩造所不爭執，是被告辯稱：系爭房地原係被告丙○○
      所有，嗣贈與被告乙○○，後被告乙○○復贈與被告丙○
      ○等語，固屬有據而屬真正。然按依土地法所為之登記，
      有絕對效力。又文書，依其程式及意旨得認作公文書者，
      推定為真正，土地法第43條及民事訴訟法第355條第1項分
      別定有明文，上開土地登記謄本、建物登記謄本、土地登
      記簿謄本、建築改良物登記簿謄本及異動索引，均係地政
      機關依據土地法及土地登記規則等規定所製作，其意旨在
      於確認土地建物所有權及他項權利之歸屬狀況，自屬公文
      書，依上開規定，前開文書即推定為真正，準此，揆諸上
      開文書記載被告乙○○、丙○○間就系爭房地之移轉登記
      原因為「夫妻贈與」，則原告主張被告乙○○、丙○○間
      就系爭房地之移轉登記原因為無償之夫妻贈與行為，即堪
      以推定。至被告固辯稱非係贈與，僅係保管云云，此時，
      自應由主張該事項之被告舉證證明，對此，被告雖提出里
      長出具之證明書為證，然原告否認其真正，依民事訴訟法
      第357 條「私文書應由舉證人證其真正」之規定，自應由
      被告證明其真正，惟被告未能舉證證明前開證明書係屬真
      正，自應負擔此一舉證不能所生之不利益。另被告復提出
      內容為「登記乙○○：員林鎮○○里○○路700 巷29號，
      若原屋主黃敏修身體變好，我無條件歸還。乙○○筆、91
      年9 月22日」等記載之單據，然該單據係被告乙○○親自
      書寫，業據被告乙○○自承在卷，既係被告乙○○單方書
      寫，其內容是否屬實即有可疑，故無從為被告有利之認定
      。再稽之被告乙○○陳稱：恐被告丙○○過世，故將系爭
      房地交由伊保管，如被告丙○○過世，系爭房地則歸伊所
      有等語，則其所謂保管是否即為贈與，非無斟酌之處。末
      倘被告所辯非虛，亦為其等內部之約定，依前揭依土地法
      所為之登記，有絕對效力之規定，亦無從執以對抗第三人
      之原告，況如僅係暫時保管而已，何須大費周章辦理所有
      權移轉登記，是被告辯稱僅係暫時保管云云，亦與常情有
      違。基上，被告所辯，尚屬乏據，委無足採。又查：被告
      乙○○名下除已移轉登記予被告丙○○之系爭房地外，別
      無其他財產，有彰化縣稅捐稽徵處員林分處以94 年6月16
      日彰稅員分四密字第0940026683號函檢送之歸戶財產查詢
      清單乙紙在卷足憑，故被告乙○○所有之財產價值顯不足
      以清償前開保證債務，從而，被告乙○○、丙○○間就系
      爭房地所為贈與及所有權移轉登記之行為，顯已造成被告
      乙○○對原告所負債務履行不能或履行困難而損及原告之
      債權，則原告主張被告乙○○、丙○○間所為之贈與行為
      及所有權移轉登記行為已害及其債權，亦屬有據，而可採
      信。
    (三)末查：原告行使撤銷權之結果，將使系爭房地回復為被告
      乙○○所有，則被告乙○○即有資力清償所負之連帶債務
      ，原告保全債權之目地即可達成，是原告行使本件撤銷權
      ，應認有撤銷之必要及實益。
四、從而，原告依據上開民法第244 條第1項、第4項前段之規定
    行使撤銷權，訴請撤銷被告乙○○、丙○○間就系爭房地所
    為之贈與行為及所有權移轉登記行為，並請求被告丙○○回
    復原狀，將系爭房地所有權移轉登記予以塗銷，洵屬有據，
    應予准許。
五、本件事證已臻明確，兩造其餘攻擊防禦方法及舉證，與本件
    判決結果均不生影響，爰不逐一贅敘，附此敘明。
據上論結，本件原告之訴為有理由，依民事訴訟法第78條、第85
條第1項前段，判決如主文。
中　　華　　民　　國　　94　　年　　8 　　月　　12　　日
                  民事第一庭    法　官　游秀雯
以上正本係照原本作成。
如對判決上訴，應於判決送達後20日內向本院提出上訴狀。
中　　華　　民　　國　　94　　年　　8 　　月　　16　　日
                      　　　    書記官　張西武
┌──────────────────────────────────────────────────────────────┐
│附表：(土地)　　　　　　　　　　　　　　　　　　　　　　　　　　　　　　　　　　　　　　　　　　　　　　　 94年度訴字第420號│
├──┬───────────────────────────┬─┬────────────┬─────────┬──────┤
│ 編 │　　　　土　　　　　地　　　　　坐　　　　　落　　　　│地│　　面　　　　　　積　　│　　　　　　　　　│　　　　　　│
│　  ├───┬────┬────┬────┬────────┤　├──┬──┬──────┤　權　利　範　圍　│備　　　　考│
│ 號 │縣　市│鄉鎮市區○ 　段　 ○ ○　段 │　地　　　　號　│目│公頃│公畝│　平方公尺　│ 　　　　　　　　 │        　  │
├──┼───┼────┼────┼────┼────────┼─┼──┼──┼──────┼─────────┼──────┤
│001 │彰化縣│員林鎮  │惠農    │        │328             │建│00  │00  │80.48       │全部              │            │
└──┴───┴────┴────┴────┴────────┴─┴──┴──┴──────┴─────────┴──────┘
┌─────────────────────────────────────────────────────────────┐
│附表：(建物)　　　　　　　　　　　　　　　　　　　　　　　　　　　　　　　　　　　　　　　　             94年度訴字第420號│
├──┬───┬───────┬───────┬───────┬─────────────────┬────┬───────┤
│ 編 │      │              │              │建 築 式 樣 主│　　　建物面積（平方公尺）　　    │        │              │
│    │      │              │              │              ├───────────┬─────┤ 權　利 │              │
│    │建  號│建  物  門  牌│基  地  坐  落│要 建 築 材 料│ 樓    層    面    積 │附屬建物主│        │備　　　　考　│
│    │      │              │              │              │                      │要建築材料│ 範  圍 │              │
│ 號 │      │              │              │及 房 屋 層 數│ 合　　　　　　　　計 │及用途    │        │              │
├──┼───┼───────┼───────┼───────┼───────────┼─────┼────┼───────┤
│001 │彰化縣│彰化縣員林鎮莒│彰化縣員林鎮惠│鋼筋混凝土加強│地面層：46.44；2層：50│          │全部    │68年11月15日建│
│    │員林鎮○○路700巷29號 │農段328地號   │磚造2層樓房   │.17；合計：96.61　    │          │        │築完成        │
│    │惠農段│              │              │              │                      │          │        │              │
│    │34號  │              │              │              │                      │          │        │              │
└──┴───┴───────┴───────┴───────┴───────────┴─────┴────┴───────┘
